臺灣高等法院交通事件裁定　　　　　　 96年度交抗字第752號
抗　告　人
即受處分人　甲○○
　　　　　　　　　　　號4樓
上列抗告人因違反道路交通管理處罰條例案件，不服臺灣桃園地
方法院，中華民國96年9月19日所為裁定（96年度交聲字第630號
），提起抗告，本院裁定如下：
    主  文
抗告駁回。
    理  由
一、聲明異議意旨略以：本件自民國九十一年四月罰單裁定後已
    超過行政執行法第七條所規定之五年執行時效，故依法原處
    分機關於九十六年七月十一日之裁決書應屬無效。又依行政
    罰法第二十七條規定，本件裁決書也超過三年之裁處權時效
    。本件實因原處分機關應執行未執行之行政怠惰，依法令超
    過執行時效之處分自不應由受處分人即異議人甲○○承擔。
    故異議人主張本件裁決無效，應撤銷之。
二、原裁定意旨以：受處分人不服道路交通管理處罰條例第八條
    所定主管機關所為之處罰者，得於接到裁決書之翌日起二十
    日內，向管轄地方法院聲明異議，道路交通管理處罰條例第
    八十七條第一項定有明文。次按交通法庭認聲明異議不合法
    律上之程式，且無從補正者，應以裁定駁回之，道路交通案
    件處理辦法第十八條亦定有明文。經查：
（一）受處分人即異議人甲○○係對交通部公路總局臺中區監理
      所彰化監理站民國九十六年七月十一日所為之彰監四字第
      裁64-D00000000號違反道路交通管理事件裁決書（下稱裁
      決書）聲明異議，已為其於聲明異議狀所載明。惟該裁決
      書係交通部公路總局臺中區監理所彰化監理站於九十六年
      七月十一日所作成之裁決，並於九十六年七月十三日由異
      議人之受雇人劉燕銘親自收受該裁決書，有該裁決書及送
      達證書在卷可憑，足認該裁決書業於九十六年七月十三日
      合法送達，則異議人如對交通部公路總局臺中區監理所彰
      化監理站所為之該裁決不服欲提起聲明異議，依照前開法
      條說明，二十日之合法提出聲明異議期間即自九十六年七
      月十四日（即其收受上開裁決書之翌日）起算至九十六年
      八月二日止，而異議人住址位在桃園縣桃園市○○里○○
      鄰○○路五十八之一號四樓，與原處分機關之間（原處分
      機關之機關地址：彰化縣花壇鄉○○村○○路○段四五七
      號），依法院訴訟當事人在途期間標準第四條第一項第三
      款（以其原先受理聲明異議之臺灣彰化地方法院為準）及
      第二條第一項規定，在途期間為三日，故以九十六年八月
      五日為期間末日，惟九十六年八月五日之期間末日為星期
      日，故以九十六年八月六日代之而屆滿。異議人遲至九十
      六年八月十三日，逾期始向原處分機關提起本件聲明異議
      ，有原處分機關公文收文章日期蓋印於聲明異議狀一紙可
      參，則本件異議人提起聲明異議之時點，已逾二十日之法
      定期間，聲明異議顯然不合法律上程式，且無從補正，自
      應將異議人之異議駁回。
（二）另查異議人所有PW-7160號自用小客車於九十一年一月七
      日上午十一時九分許，在台三乙線一點九公里往樹林方向
      處，為警逕行舉發有「限速六十公里，經雷達測明時速七
      十五公里，超速十五公里」之違規行為，並於九十一年三
      月十三日製作本件桃園縣警察局舉發違反道路交通管理事
      件通知單（下稱本件舉發通知單）逕行舉發，此有卷附之
      本件舉發通知單在卷可稽。警察機關即舉發機關為本件舉
      發權之行使，並未逾道路交通管理處罰條例第九十條規定
      之三個月舉發權時效規定，其舉發自屬合法，且就屬於行
      政罰領域之交通秩序罰而言，舉發通知單在受處分人未依
      法甘服繳納罰鍰前，並非終局性行政處分，性質上屬於暫
      時性行政處分，舉發機關製單移送處罰機關（於本件中即
      為交通部公路總局臺中區監理所彰化監理站）後，仍須待
      處罰機關為裁決後，該裁決書始為終局性行政處分，且須
      待該終局性行政處分確定後，方生行政執行法第七條之五
      年執行期間問題，故異議意旨所稱：本件自九十一年四月
      罰單裁定後已超過行政執行法第七條所規定之五年執行時
      效，故依法原處分機關於九十六年七月十一日之裁決書應
      屬無效等語，所舉法律見解顯有誤會，應不足採。至處罰
      機關即本件原處分機關遲至於九十六年七月十一日所作成
      之本件裁決，是否有逾行政罰法第二十七條第一項之三年
      裁處權時效規定，參之本院暨所屬法院九十四年法律座談
      會刑事類提案第十八號審查意見研討結論認：道路交通管
      理處罰條例本身並無行政罰裁處權之時效消滅規定，而同
      條例第二條雖規定：「本條例未規定者，依其他法律規定
      。」然遍查其他現行法律，亦無有關行政罰裁處權之時效
      消滅規定。至行政罰法雖已於九十四年二月二十五日（應
      為九十四年二月五日之誤）立法公布，但依該法第四十六
      條規定：「本法自公布後一年施行。」則該法公布迄今既
      尚未超過一年，依法自無適用之餘地。又該法依中央法規
      標準法第十四條規定既尚未生效，自亦無比附援引該法第
      二十七條第一項法理之可言，否則，該法第四十六條之日
      出條款規定無異形同具文，失去意義。故現行法律既無行
      政罰裁處權之時效消滅規定，則監理站在異議人違規行為
      逾三年始裁決，尚難認為無效，法院對該聲明異議，仍應
      加以調查，為准駁之裁定，不得為不罰之諭知等語。復觀
      以行政罰法第四十五條規定：「本法施行前違反行政法上
      義務之行為應受處罰而未經裁處，於本法施行後裁處者，
      除第十五條、第十六條、第十八條第二項、第二十條及第
      二十二條規定外，均適用之（第一項）。前項行政罰之裁
      處權時效，自本法施行之日起算（第二項）。」故綜合上
      開研討結論及法條意旨說明，在行政罰法於九十五年二月
      五日施行前，我國對於行政罰之裁處權時效規範雖有缺失
      ，然在行政罰法施行後已補其不足，故本件交通秩序罰之
      裁處權時效，依行政罰法第四十五條規定，應係自九十五
      年二月五日起算三年為準，是原處分機關雖距本件違規時
      間即九十一年一月七日後，而遲於九十六年七月十一日始
      為裁決，仍屬合法，故異議意旨所稱本件裁決書也超過三
      年之裁處權時效云云，亦難認有據而不足採信。惟本件在
      程序上既已逾越聲明異議之二十日期間，故仍應依上述（
      一）所述，自程序上先予以駁回，併此敘明。經核並無違
      誤。
三、抗告人即受處分人抗告意旨略以：
（一）監理站裁決書於七月十三日送到抗告人地址由大樓警衛劉
      燕銘簽收，然抗告人及家屬已於七月八日出國，及至八月
      十日回國，警衛始將裁定書交由抗告人簽收，期間並未收
      到裁定書，無從知悉及提出異議，抗告人於收受裁定書後
      ，旋於當日（十日）提出異議，故不能因抗告人出國，而
      對抗告人提出不合理的裁定，影響憲法保障人民應有的權
      利和義務。
（二）監理機關應於舉發違反道路交通管理事件通知單送達二個
      月內依標準表逕行裁決之，違反道路交通管理事件統一裁
      罰標準及處理細則第四十四條第一項定有明文。監理站未
      依上開行政命令之規定於舉發違反道路交通管理事件通知
      單二個月內依標準表逕行裁罰，竟無故延宕五年半後始加
      以裁決，使抗告人對違規事實爭議時，因時間之經過過久
      ，未能適時提出有利證據，蒙受重大的不利，造成資訊不
      平等及不公平。此裁決違反主管機關所頒之違反道路交通
      管理事件統一裁罰標準及處理細則第四十四條第一項及行
      政程序法第六條禁止差別待遇原則及行政程序法第八條所
      定：「行政法應以誠實信用之方法為之，並應保障人民正
      當合理的信賴」。
（三）國家刑罰權對情節較重等刑事犯罪行為，尚且有時效之規
      定，行政秩序罰屬輕微之違法行為，豈有永久追訴處罰之
      理？況行政罰法於九十四年一月十四經立法院三讀，於九
      十四年二月五日公布，預示於公布後一年於九十五年二月
      施行，行政罰法第二十七條第一項規定：「行政罰之裁處
      權，因三年期間之經過而消滅。」第二項規定：「前項期
      間，自違反行政法上義務之行為終了時起算。但行為之結
      果發生在後者，自該結果發生時起算」，參照立法意旨，
      行政裁處權之行使與否，不宜懸之過久，使處罰關係處於
      不確定狀態，影響人民權益。據此，行政罰法於舉發當時
      雖未公布施行，然原處分機關於本案裁決時，該法已公布
      施行，即應適用該法第二十七條有關行政罰法裁處權時效
      。本件裁處權已因三年期間經過而消滅。
（四）行政罰法第四十五條第二項雖規定本法施行前違反行政法
      上義務之行為應受處罰而未經裁處者，其裁處權時效自本
      法施行之日起算，但當時已公布尚未施行之行政罰法，原
      可合理預期或信賴將不再受裁處。若將其裁處權時效期間
      重行自行政罰法施行日起算，將使抗告人立於與行政罰法
      日違規定其他行為人適用相同裁處權時效之地位，有違憲
      法揭示平等原則，及所衍生之信賴保護原則。監理站無正
      當、合理之理由，延宕裁決達五年六個月，卻要抗告人承
      受不公平之裁定，違反行政程序法第六條所揭示之平等原
      則。
四、惟受處分人不服道路交通管理處罰條例第八條主管機關所為
    之處罰，得於接到裁決書之翌日起二十日內，向管轄地方法
    院聲明異議，道路交通管理處罰條例第八十七條第一項定有
    明文。本件抗告人不服主管機關裁罰，向原處分機關提起本
    件聲明異議，已逾二十日之法定期間，顯有違背法定程式。
    又本件違規時間九十一年一月七日，原處分機關雖及至九十
    六年七月十一日始為裁決，仍屬合法，業據原裁定詳載理由
    依據。抗告人猶執前詞，指摘原裁定不當，委無可採。雖非
    因過失，遲誤上訴、抗告或聲請再審之期間，或聲請撤銷或
    變更審判長、受命推事、受託推事裁定或檢察官命令之期間
    者，於其原因消滅後五日內，得聲請回復原狀，刑事訴訟法
    第六十七條第一項定有明文。然所謂非因過失，係指逾期之
    緣由非可歸責於當事人而言，若其不能遵守期限由於自誤，
    即不能謂非過失。查聲明異議期間屬法定不變期間，本件原
    處分機關所為之裁決書已由抗告人之受僱人於九十六年七月
    十三日收受，有該裁決書及送達證書在卷可憑，已屬合法送
    達。而抗告人指稱係因出國，致未能於法定期間聲明異議，
    要屬抗告人自身過失所致，原審認抗告人逾期聲明異議，依
    法有據。足見本件抗告，為無理由，應予駁回。
據上論結，應依道路交通案件處理辦法第26條，刑事訴訟法第41
2 條，裁定如主文。
中　　華　　民　　國　　96　　年　　10　　月　　17　　日
　　　　　　      刑事第四庭審判長法　官  蔡秀雄
　　　　　　　　　　　　　　      法　官  周煙平
　　　　 　 　　　　　　　　　  　法　官　陳國文
以上正本證明與原本無異。
不得再抗告。
                                  書記官  蔡棟樑
中　　華　　民　　國　　96　　年　　10　　月　　17　　日
